【裁判字號】    94,聲判,21
【裁判日期】    950215
【裁判案由】    聲請交付審判
【裁判全文】
臺灣新竹地方法院刑事裁定              94年度聲判字第21號
聲  請  人
即告 訴 人  甲○○
告訴代理人  謝玉璇律師
被      告  乙○○
            丙○○
上列聲請人因告訴被告等詐欺等案件，不服臺灣高等法院檢察署
檢察長駁回聲請再議之處分（94年度上聲議字第2838號），聲請
交付審判，本院裁定如下：
    主      文
聲請駁回。
    理      由
一、按告訴人不服上級法院檢察署檢察長或檢察總長認再議為無
    理由而駁回之處分者，得於接受處分書後10日內委任律師提
    出理由狀，向該管第一審法院聲請交付審判。法院認為交付
    審判之聲請不合法或無理由者，應駁回之。刑事訴訟法第25
    8條之1第1項、第258條之3第2項前段，分別定有明文。次按
    民國91年1月17日三讀通過，同年2月8日公布施行之刑事訴
    訟法第258條之1新增之向法院聲請交付審判制度，係對於「
    檢察官不起訴或緩起訴裁量權」制衡之一種外部監督機制，
    法院僅就檢察官所為不起訴或緩起訴之處分是否正確加以審
    查，以防止檢察機關濫權，並非以法院為檢察官偵查之延伸
    ，法院不負擔偵查之作為；且同法第260條對於不起訴處分
    已確定或緩起訴處分期滿未經撤銷因發現新事實新證據者得
    再行起訴之規定，其立法理由說明本條所謂不起訴處分已確
    定者，包括「聲請法院交付審判復經駁回者」之情形在內，
    是同法第258條之3第3項規定法院審查聲請交付審判案件時
    「得為必要之調查」，其調查證據之範圍，自應以偵查中曾
    顯現之證據為限，不得就告訴人新提出之證據再為調查，亦
    不得蒐集偵查卷以外之證據，否則，不僅有違向法院聲請交
    付審判制度之立法精神並將與同法第260條之再行起訴規定
    混淆，亦使法院兼任偵查任務而有回復「糾問制度」之虞。
    故法院裁定交付審判之前提，必須偵查卷內所存證據已符合
    刑事訴訟法第251條第1項規定「足認被告有犯罪嫌疑」檢察
    官應提起公訴之情形，如該案件仍須另行蒐證偵查始能判斷
    應否交付審判者，因交付審判審查制度並無如同再議救濟制
    度得為發回原檢察官續行偵查之設計，法院仍應依同法第
    258 條之3第2項前段規定，以聲請無理由裁定駁回，合先敘
    明。
二、本件聲請人即告訴人甲○○以被告乙○○、丙○○犯詐欺等
    罪向臺灣新竹地方法院檢察署檢察官提出告訴，經該署檢察
    官以93年度偵字第3646號、94年度偵緝字第245號為不起訴
    處分後，聲請人不服，聲請再議，經臺灣高等法院檢察署檢
    察長認再議為無理由，於94年8月30日以94年度上聲議字第
    2838號處分書駁回再議之聲請，該處分書於94年9月6日送達
    於聲請人本人收受，聲請人於同年9月12日委由謝玉璇律師
    具狀向本院提出交付審判之聲請等情，業據本院依職權調閱
    臺灣新竹地方法院檢察署93年度偵字第3646號、94年度偵緝
    字第245號詐欺等案全案卷宗，核閱無訛，並有臺灣高等法
    院檢察署送達證書1紙附於臺灣新竹地方法院檢察署94年度
    偵緝字第245號卷內可憑，是聲請人於收受上開處分書後10
    日內委由律師向本院提出交付審判之聲請，程式上並無不合
    ，先予敘明。
三、聲請人原告訴意旨略以：被告乙○○、丙○○、張常輝（已
    歿，經不起訴處分確定）共同基於意圖為自己不法之所有之
    犯意聯絡，渠等明知坐落於苗栗縣頭份鎮○○段164-1-3-4
    號、第788號、第000-00-000-000-000-000號、第791-3號、
    第164-8號、第778-1-2號、第791-1號、第163號、第164號
    、164-5-6號、第779號等地號土地（下稱本件土地），約2
    萬多坪，價值約新臺幣（下同）4億餘元，係交通部高速鐵
    路工程局預定興建南北高速鐵路用地，竟慫恿聲請人甲○○
    出資在本件土地上，投資興建國民住宅，雙方於83年8月9日
    ，由被告乙○○代表本件土地地主與聲請人簽立土地買賣契
    約書，渠等聲稱聲請人僅須先付清第1期款500萬元，餘款由
    渠等負責向新竹中小企業銀行辦理建築融資、土地貸款，聲
    請人遂簽立上開土地買賣契約，並簽發票面金額500萬元之
    支票1紙，交予被告乙○○收執。被告丙○○則允諾向新竹
    中小企業銀行，辦理土地融資、建築融資、國宅專案融資、
    國宅訂戶工程土地鑑界和申請建築執照，俾助於上開國民住
    宅之興建，惟上開契約簽立後，被告等未如期於83年9月10
    日，向新竹中小企業銀行辦理土地貸款，致聲請人無法支付
    購買上開土地之第2期款項，被告乙○○則解除上開土地買
    賣契約，且不歸還聲請人已支付之500萬元款項。因認被告
    乙○○、丙○○涉犯刑法第335條第1項侵占罪、第339條第1
    項詐欺取財、第342條第1項背信等罪嫌。
四、臺灣新竹地方法院檢察署檢察官不起訴處分之理由略以：
  (一)被告乙○○涉犯侵占、詐欺、背信罪嫌部分：1.被告乙○○
    係受本件土地地主委託，全權處理出售該土地予聲請人，被
    告乙○○亦將聲請人所交付之5百萬元訂金，悉數分配予地
    主，嗣聲請人未能依約支付剩餘款項，被告乙○○代表全體
    地主行使解除權，解除上開買賣契約，上開地主所收受之定
    金，均未返還予被告乙○○等情，業據證人即本件土地地主
    劉榮輝、陳增滿、徐鳳嬌、林陳菱花、曾慶來、陳美玲、蔡
    焜熙、葉淑真等到庭結證，是被告並無易持有為所有，或擅
    自處分聲請人所交付予地主之5百萬元無疑，核與侵占罪構
    成要件不符。2.聲請人交付5百萬元予被告乙○○，係依據
    土地買賣契約書，而被告乙○○亦將之悉數分配予上開地主
    ，嗣聲請人未能依約如期支付款項，被告乙○○代表全體地
    主行使解除權，解除上開買賣契約，並沒入上開5百萬元之
    定金，其未施用詐術，而使聲請人陷於錯誤，或因之取得上
    開款項，與詐欺取財罪構成要件不符。3.依卷附之承辦土地
    貸款承諾書及協議書，允諾聲請人向新竹中小企業銀行辦理
    土地融資、建築融資、國宅專案融資等事項之人，係被告丙○○，被告乙○○雖在承辦土地貸款承諾書，見證人欄位上
    簽名，然僅證明被告丙○○允諾上開事項，不得據此逕認被
    告乙○○使告訴人陷於錯誤，而訂立上開土地買賣契約。
  (二)被告丙○○涉犯侵占、詐欺、背信罪嫌部分：1.依卷附協議
    書所載，被告丙○○負責辦理土地融資、建築  融資、國宅
    專案融資等事項，然均未依期辦理，其原因是否因聲請人無
    法依照銀行土地融資及建築融資規定，辦理開戶必須存入貸
    款總金額百分之11之金額作為業績，且貸款公司必須提出最
    近3年內公司納稅收據等銀行所需證明文件，致影響貸款後
    續作業，而使被告丙○○無法依約於期限前完成貸款手續，
    以支付上開地主第2期價款，雙方各執一詞，聲請人亦無法
    舉證以供調查憑參，不得執此逕為不利於被告丙○○之認定
    ，據此，被告丙○○為告訴人處理上開事務，是否有違背其
    任務之行為，並非無疑。2.依卷附協議書觀之，上開國宅專
    案，若順利興建完成出售，被告丙○○可獲得上開房屋銷售
    實際金額之百分之6之款項，資為報酬之鉅額利益，則被告
    丙○○定戮力使上開國宅興為完成，若非有被告丙○○無法
    控制之客觀因素，致上開國宅無法興建完工，被告丙○○豈
    有片面不履行上開承諾，助上開國宅儘速完工之理？3.聲請
    人所交付之5百萬元，均由被告乙○○悉數分配予上開地主
    ，嗣被告乙○○代表全體地主解除上開買賣契約，上開地主
    所收受之定金，均未返還予被告乙○○，則聲請人所交付之
    5百萬元，被告丙○○並未侵占入己甚明。是本件純係民事
    糾葛，應循民事程序解決。
五、聲請人聲請再議意旨略以：(一)被告乙○○至83年8月27日僅
    提供16筆土地權狀影本及所有權人身分證影本交饒姓代書，
    虛應故事，並未提供土地所有權狀正本、地主印鑑證明正本
    ，何能申辦貸款？又貸款應經銀行總行董事會、總經理核准
    等冗長程序，顯見渠等具有詐欺犯意，根本無履約能力。(二)
    處分書載示，83年8月18日被告已將第1期款500萬朋分予地
    主，惟本案簽訂數年後，聲請人拜訪洪宅，洪父稱：丙○○
    分得價款200萬元，斯時兩名地主在洪某宅內稱並未分到錢
    ，若有4名共有人未涉本案出售持分土地，本案根本不可能
    履約，顯係設局詐欺。(三)有關高鐵開發計畫、檢討、修正定
    案執行，及土地使用管制、土地徵收均與本案詐欺、背信、
    侵占有關，檢察官疏未詳加查證。
六、臺灣高等法院檢察署檢察長駁回再議之理由略為：(一)被告乙○○辯稱：伊受地主謝森芳等12人全權委託處理出售事宜，
    因聲請人簽約後僅支付第一期價款500萬元，其餘均未依約
    給付，伊乃於3個月後即83年11月10日以郵局存證信函，催
    請聲請人依約付款，否則解除契約並沒入定金，嗣後聲請人
    未能履約，乃行使解除權，解除買賣契約，並將定金500萬
    元分配予地主，因買賣不成立，伊並未得佣金等情；業據被
    告乙○○提出承諾（授權代表出售）書、土地買賣契約書、
    83年11月10日及83年12月2日郵局存證信函等文件為證；又
    聲請人在收受被告存證信函後，於同年11月18日以淡水郵局
    406號存證信函，函復被告乙○○，聲請人當時從未指摘有
    何可歸責於被告（賣方）事由，未提供土地所有權狀、印鑑
    證明等抵押權設定貸款所需文件，或因高鐵開發方案，致無
    法辦理貸款之情事。(二)依上開承諾書所載，土地共有人12人
    均簽名同意授權由被告代表處理出售土地事宜，並非有部份
    共有人未參與出售土地；又事後被告辯稱已簽發支票12張將
    第1期價金5百萬元分配給予各地主，亦經證人劉榮輝等8人
    供述明確。(三)聲請人所指：在簽約數年後，拜訪洪宅，有在
    場兩名地主稱未分到錢，究竟何人？聲請人並未提供其姓名
    、住址以供查證；又其所謂丙○○分得2百萬元，亦為被告
    丙○○在偵查中所否認，亦無任何證據足認該價金2百萬元
    ，流向丙○○之處，聲請人片面指訴，自無可採。
七、聲請交付審判意旨略以：(一)臺灣新竹地方法院檢察署檢察官
    及臺灣高等法院檢察署未就聲請人所告訴之被告乙○○、丙○○是否明知本件土地為高速鐵路預定地，根本無法作為興
    建國宅用暨本件土地經列為高鐵預地定之時點等事項，詳予
    調查，且亦未說明何以被告就此部分並無犯罪之虞，誠屬重
    大疏誤。(二)原檢察官偵查時僅傳訊本件土地共有人12位中8
    人到庭證述，且就到庭之8人，檢察官僅訊問「是否委任被
    告乙○○出售系爭土地」、「是否有收到被告乙○○之支票
    」等事項，對於是否知悉系爭土地己劃為高鐵預定地？等事
    項未予訊問調查，亦未通知聲請人於訊問證人期日到庭。且
    其餘4人是否確同意出售土地等情，應傳訊該4名未到庭之地
    主查證，不得僅以被告乙○○提出授權出售土地承諾書即認
    定土地共有人全體均同意授權被告代表處理土地出售事宜。
    (三)依聲請人與被告乙○○所簽立買賣契約第3條，暨聲請人
    與被告丙○○所立協議書第1條後段之約定，可知申辦土地
    貸款，除被告乙○○應備妥申辦土地貸款之權狀、印鑑證明
    等文件切實配合外，更為被告丙○○應負責辦理申辦貸款之
    事項。關於貸款之申辦，雙方之前並無任何聲請人應符合任
    何條件之約定，更未提及聲請人應存入何款項於帳戶內作為
    公司業績，是被告丙○○所辯，顯不足採信。此部分原檢察
    官亦未發函予以查證。被告丙○○復辯稱「斯時˙˙˙苗栗
    縣政府國宅局舉辦中低收入及無自用住宅˙˙˙伊擬妥上開
    土地資料˙˙˙等相關資料，呈請苗栗縣政府國宅局審核˙
    ˙˙同意配合建方投資興建」，而本件土地早經劃為高鐵預
    定地並為縣政府所明知豈有可能同意於該土地上應建國宅，
    是被告丙○○所辯與事實不符，原檢察官就被告上開辯詞，
    未發函苗栗縣政府詳予查證，顯又未盡其詳予調查事證之義
    務。
八、本院查：
  (一)按犯罪事實應依證據認定之，無證據不得認定犯罪事實，刑
    事訴訟法第154條第2項定有明文。次按刑法上之侵占罪，須
    意圖為自己或第三人不法之所有，就自己持有他人之物，變
    易持有為所有，或擅自處分他人之物，始克成立。再刑法第
    342條之背信罪，須以為他人處理事務為前提，意圖為自己
    或第三人不法之利益，或損害本人之利益，而為違背其任務
    之行為，致生損害於本人之財產或其他利益，為其構成要件
    。又刑法第339條第1項詐欺取財罪之成立，須行為人主觀上
    有為自己或第三人不法所有之意圖，客觀上係以詐術使人將
    本人或第三人之物交付為構成要件。而所謂以詐術使人交付
    財物，必須行為人確有施用詐術，被詐欺人因其詐術陷於錯
    誤，而交付財物之因果聯瑣。若其並未施用詐術，或所用方
    法不能認為詐術，或不致使人陷於錯誤，即不構成該罪。
  (二)被告乙○○係受本件土地地主委託，全權處理出售該土地予
    聲請人，被告乙○○亦將聲請人所交付之5百萬元訂金，悉
    數分配予該地主12人，嗣聲請人未能依約支付剩餘款項，被
    告乙○○代表全體地主解除上開買賣契約，該地主所收受之
    定金，均未返還予被告乙○○等情，業據證人即本件土地地
    主劉榮輝、陳增滿、徐鳳嬌、林陳菱花、曾慶來、陳美玲、
    蔡焜熙、葉淑真等8人於偵查中到庭結證，核與被告乙○○
    所辯稱之情節大致相符，並經被告乙○○提出授權代表出售
    之承諾書、土地買賣契約書、83年11月10日及83年12月2日
    郵局存證信函等文件為證。佐以證人曾慶來、陳美玲、蔡焜
    熙、葉淑真等人亦於偵查中經檢察官提示上開承諾書時，均
    證述該簽名係其等所親簽，且該承諾書之記載內容亦與上揭
    劉榮輝等8位地主於偵查中所證述委託被告乙○○出售本件
    土地之情節大致相符，是依偵查卷中現存上揭證據，應足以
    認定被告乙○○已將聲請人所交付之5百萬元訂金悉數分配
    予本件土地地主12人。是被告乙○○既已將聲請人所交付之
    5 百萬全數分配交付予12位地主，其並未獲取任何不法利益
    ，而本件土地各地主亦係因委任被告乙○○出售本件土地，
    而收受該定金，是尚難認定被告乙○○主觀上有為自己或第
    三人不法所有之意圖。而聲請人所交付予乙○○之5百萬元
    已轉交本件土地地主，並無轉交至被告丙○○，且依卷附協
    議書第2條內容，該興建國宅專案，若順利興建完成出售，
    被告丙○○可獲得上開房屋銷售實際金額之百分之6之款項
    鉅額報酬利益，則依常理被告丙○○應會盡力使上開國宅興
    為完成，以獲取該報酬，是亦難認被告丙○○主觀上有為自
    己或第三人不法所有之意圖。縱上，依偵查卷內現有證據，
    尚難認定被告2人主觀上有為自己或第三人不法所有之意圖
    ，而與詐欺、侵占罪之主觀構成要件不符。又被告乙○○並
    無易持有為所有，或擅自處分聲請人所交付予地主之5百萬
    元之行為，而被告丙○○亦無持有聲請人交付之5百萬元，
    是被告2人所為自亦與侵占罪構成要件不符。
  (三)依偵查卷內所附苗栗縣地政事務所94年5月18日函覆，則聲
    請人與被告乙○○代表所為本件土地買賣中，該頭份鎮○○
    段164之8地號土地係於86年3月17日逕為分割增164之61地號
    ，164之8號地號非高速鐵路用地，164之61號土地則為高速
    鐵路用地，則顯然164之8號地號土地之部分係於聲請人與被
    告等於83年8月間為相關土地買賣行為之後，始行變更為高
    速鐵路用地。另於偵查中，證人即本件土地地主曾慶來證稱
    ：「（問：你知道這部土地是高速鐵路的預定地？）我們那
    時候不知道。（問：現在這土地有無高速鐵路通過？）現在
    有，因為有補償才知道」等語；證人即本件土地地主陳美玲
    證稱：「（你知道你知道這部土地是高速鐵路的預定地？）
    四、五年前我才知道。我們買的時候不知道（問：現在這土
    地有無高速鐵路通過？）現在有，因為有補償費」；證人即
    本件土地地主蔡焜熙證稱：「（問：你知道這部土地是高速
    鐵路的預定地？）那時候我不知道，我土地套牢在那邊。是
    後來有收到補償金才知道」等語，是上述土地所有權人是於
    該土地為政府徵收而發放補償金時，始得知該土地有高速鐵
    路通過。綜上，聲請人主張：被告乙○○、丙○○明知本件
    土地為高速鐵路預定地，根本無法作為興建國宅用一節，偵
    查卷內雖未如聲請人所主張調查系爭土地何時經政府計劃列
    入相關高鐵用地之證據資料，而依前述法律意旨，本院亦不
    得加以調查。惟縱如聲請人所主張於83年8月間本件土地買
    賣當時政府已開始相關計畫作業為真實，亦無法僅依此認定
    被告係明知本件土地為高速鐵路預定地，根本無法作為興建
    國宅用，當然亦無法以此推論被告2人於與聲請人訂立本件
    土地買賣契約書及協議書當時係以「在本件土地興建國宅」
    為詐術使聲請人陷於錯誤，而為締約之意思表示。又聲請人
    主張被告丙○○辯稱：「斯時˙˙˙苗栗縣政府國宅局舉辦
    中低收入及無自用住宅˙˙˙被告擬妥上開土地資料˙˙˙
    等相關資料，呈請苗栗縣政府國宅局審核˙˙˙同意配合建
    方投資興建」一節係屬不實，而偵查卷內雖未如聲請人所主
    張進行調查，且依前述法律意旨，本院亦不得加以調查。惟
    縱如聲請人主張被告丙○○上開所辯係屬不實，亦不得當然
    反推被告丙○○主觀上明知本件土地為高速鐵路預定地，根
    本無法作為興建國宅用，而具有詐欺之故意。
  (四)依卷附被告丙○○與聲請人所立之協議書第1條第1項後段所
    載，被告丙○○負責辦理土地融資、建築融資、國宅專案融
    資、國宅訂戶工程設計、土地鑑界、申請建築執照等事項，
    惟被告丙○○未於83年9月10日前向銀行完成融資貸款，究
    其原因，是否如被告丙○○所辯：係因聲請人無法依照銀行
    土地融資及建築融資規定，辦理開戶必須存入貸款總金額百
    分之11之金額作為業績，且貸款公司必須提出最近3年內公
    司納稅收據等銀行所需證明文件，而無法依約於期限前完成
    貸款手續？就此偵查卷中並無資料可資認定。是尚難僅以被
    告丙○○未依上述協議書約定於期限內完成向銀行相關融資
    貸款，遽以認定被告丙○○主觀上有損害本人之利益之意圖
    。且依上揭協議書第1條第2項規定，「上關乙方（即被告丙○○）應負之責任未完成時，願賠償甲方（即聲請人）」；
    又協議書第2條之註並記載『若乙方（即被告丙○○）於
    八十三年十二月四日尚未能申請完成「國宅專案」者由乙方
    負責賠償甲方與土地賣方所做成之契約定金（即加倍退還甲
    方，共計壹仟萬元，其與地主賣方之契約交乙方接續履行契
    約行為（其賠償金應於廢約日35天內付現）』。再參以該協
    議書第2條內容，該興建國宅專案，若順利興建完成出售，
    被告丙○○可獲得上開房屋銷售實際金額之百分之6之款項
    鉅額報酬；反之，如未於期限前完成，則需負至少1千萬元
    之賠償責任。復以聲請人所交付之第1次本件土地買賣價金5
    百萬元，並未流向被告丙○○處，則被告丙○○依常理應盡
    力使上開國宅興為完成，以取得報酬並避免負擔賠償之責，
    豈會於未取得任何利益之情形下，刻意不依約履行？是尚難
    僅依被告丙○○未依約履行而遽認被告丙○○主觀上有為自
    己或第三人不法利益或損害聲請人利益之意圖，此與背信罪
    之主觀要件不相符合。另依被告乙○○與聲請人所簽立本件
    土地買賣契約以觀，依該契約前言記載「同立契約書人買方
    甲○○（以下簡稱甲方）同立契約書人賣方代表人乙○○（
    以下簡稱乙方），今因買賣土地，特立本書，其約定如下」
    ，是被告乙○○係本件土地賣方之代表人，雖依本件土地買
    賣契約書第3條約定付款方式中「(二)第二次款：壹億貳仟伍
    佰萬元正，應於本年九月十日以前付款（由乙方提供本件土
    地中已編定丙建部分配合甲方名義向銀行申請土地貸款）」
    ，此提供土地部分配合貸款應係土地出賣人之配合貸款約定
    並非被告乙○○為聲請人處理相關貸款事宜；又依聲請人於
    告訴狀所附之「承辦土地貸款承諾書」記載，承諾為聲請人
    向新竹企銀辦理融資及土地貸款之立承諾書人為被告丙○○
    ，而被告乙○○係於見證人項下簽名，而為見證人，非該承
    諾書之當事人甚明。是被告乙○○未與聲請人約定辦理上開
    融資及土地貸款，並非為聲請人處理事務者，自無由成立背
    信罪。
  (五)綜上所述，聲請人於偵查中所指摘不利於被告之事證，業經
    檢察機關斟酌，且原臺灣新竹地方法院檢察署檢察官不起訴
    處分書及臺灣高等法院檢察署處分書所載理由亦未違背經驗
    法則、論理法則或其他證據法則，原處分認被告犯罪嫌疑不
    足，而為不起訴處分，於法並無違誤。聲請交付審判意旨猶
    執前詞，惟依現存偵查卷內資料判斷，尚未跨越起訴之門檻
    甚明，是依前揭說明，聲請人對於駁回再議之處分求予交付
    審判，非有理由，應予駁回。
九、依刑事訴訟法第258條之3第2項前段，裁定如主文。
中      華      民      國   95    年   2   月  15    日
                刑事第二庭審判長    法  官  王銘勇
                                    法  官  鄭子俊
                                    法  官  方鴻愷
以上正本證明與原本無異。
不得抗告。
中      華      民      國   95    年   2   月  15    日
                                    書記官  吳美雲


司法院資訊處製作；財團法人民間司法改革基金會備份。
